臺灣高等法院臺南分院刑事判決
110年度金上訴字第578號
上  訴  人  臺灣臺南地方檢察署檢察官
被      告  蘇柏峻


上列上訴人因被告洗錢防制法等案件，不服臺灣臺南地方法院10
9年度金訴字第219號中華民國110年4月1日第一審判決（聲請簡
易判決處刑案號：臺灣臺南地方檢察署109年度偵字第5857號）
，提起上訴，本院判決如下：
    主  文
原判決撤銷。
蘇柏峻幫助犯洗錢防制法第十四條第一項洗錢罪，處有期徒刑伍
月，併科罰金新臺幣貳萬元，罰金如易服勞役，以新臺幣壹仟元
折算壹日。
    事  實
一、蘇柏峻明知社會上詐欺案件層出不窮，依其社會生活經驗，
    可預見將自己所有金融帳戶之金融卡及提款密碼予不熟識之
    他人使用，極可能遭他人作為詐欺犯罪之工具，並用於使他
    人逃避刑事追訴，移轉特定犯罪所得而洗錢，竟因真實姓名
    、年籍不詳綽號「小胖」之成年友人(以下稱「小胖」)，於
    民國108年12月17日使用通訊軟體「微信」，告知願以每10
    日租金新臺幣(下同)1萬元租用其金融機構帳戶，遂基於縱
    使所提供之帳戶被作為詐欺取財及洗錢之用，亦不違背其本
    意之幫助詐欺取財及幫助洗錢之不確定犯意，於同日下午4
    時至5時30分間之某時，在臺中市○區○○路0段0號「○○○○○○○
    旅館」內，將其所申設之京城商業銀行○○分行帳號000-0000
    00000000號帳戶(以下稱京城銀行帳戶)存摺、提款卡交付「
    小胖」，並告知提款密碼。嗣「小胖」或輾轉取得上開京城
    銀行帳戶存摺、提款卡、密碼之成年人，意圖為自己不法所
    有，基於詐欺取財及洗錢之犯意，於108年12月22日下午2時
    許，冒名板橋分局警員或檢察官撥打電話聯絡李進忠，佯稱
    李進忠詐騙健保費需停用健保卡，且檢察官將扣押李進忠之
    帳戶存款，待案件審結認無涉案時會退還款項云云，致李進
    忠陷於錯誤，於108年12月26日下午1時33分許，在高雄市○○
    區○○路000號彰化商業銀行○○分行，臨櫃匯款255,000元至蘇
    柏峻申設之京城銀行帳戶，該款項於同日下午3時5分許匯入
    帳戶內，旋遭提領一空。嗣經李進忠察覺有異，報警處理，
    循線查悉上情。
二、案經李進忠訴由暨臺南市政府警察局第五分局報告臺灣臺南
    地方檢察署檢察官聲請以簡易判決處刑。
    理  由
一、證據能力:
    按被告以外之人於審判外之陳述，雖不符刑事訴訟法第159
    條之1至第159條之4規定得為證據之情形，而經當事人於審
    判程序同意作為證據，法院審酌該言詞陳述或書面陳述作成
    時之情況，認為適當者，亦得為證據，刑事訴訟法第159條
    之5第1項定有明文。又刑事訴訟法第159條之5立法意旨，在
    於確認當事人對於傳聞證據有處分權，得放棄反對詰問權，
    同意或擬制同意傳聞證據可作為證據，屬於證據傳聞性之解
    除行為，如法院認為適當，不論該傳聞證據是否具備刑事訴
    訟法第159條之1至第159條之4所定情形，均容許作為證據，
    不以未具備刑事訴訟法第159條之1至第159條之4所定情形為
    前提。查本判決所引用之下列供述證據暨其他書證、物證，
    檢察官、被告於本院準備程序、審理時，均同意作為本案證
    據（見本院卷第71至73頁、第91頁），且於本院逐一提示後
    ，迄於言詞辯論終結前亦未聲明異議，本院審酌上開證據資
    料製作時之情況，尚無違法不當及證明力明顯過低之瑕疵，
    認以之作為證據應屬適當，而有證據能力。
二、認定犯罪事實所憑之證據及理由：
㈠、上開犯罪事實業據被告於警詢、偵訊、原審及本院審理時坦
    承不諱(見警卷第15至17頁；偵卷第18至20頁、第179至180
    頁；原審卷第25頁、第71頁；本院卷第70頁、第91頁、第96
    至97頁)，並據告訴人李進忠於警詢時證述明確(見警卷第31
    至35頁)，復有被告申辦之京城銀行帳戶開戶基本資料、客
    戶存提紀錄單、○○○○旅館108年12月17日旅客登記表、入住○
    ○○○旅館旅客駕駛車輛之公路監理電子閘門資料、告訴人匯
    款回條聯及彰化銀行存摺封面影本、告訴人發現受騙後報警
    處理由承辦員警製作之反詐騙諮詢專線紀錄表、受理詐騙帳
    戶通報警示簡便格式表等附卷可稽(見警卷第37至39頁、第4
    7頁、第53頁、第67至75頁；偵卷第121至121之2頁、第127
    至129頁)。被告自白核與客觀事證相符，堪以採信。
㈡、又揆諸洗錢防制法第2條修正之立法說明第3點載明「…㈣提供
    帳戶以掩飾不法所得之去向，例如：販售帳戶予他人使用…
    」等語，似認販售帳戶為洗錢類型之一，然立法說明並未進
    一步闡明販售帳戶予他人使用之行為，何以與掩飾、隱匿不
    法所得去向之要件相當，堪認立法說明提及此行為僅係單純
    舉例。再者，對於法條文字之文義解釋為法律解釋基礎，探
    究立法者立法本意，僅屬對法條構成要件文義解釋方法之一
    ，在社會變動快速，犯罪手法日新月異之現代，拘泥於立法
    者立法時空、背景之立法本意，常難以使法條之適用與時俱
    進，故在解釋法條文義時，仍應就法條之規範目的及保護利
    益等本旨整體審究分析而為解釋，方能得其精隨。觀之洗錢
    防制法第2條第2款所稱之掩飾、隱匿行為，目的在遮掩、粉
    飾、隱藏、切斷特定犯罪所得與特定犯罪間之關聯性，是此
    類洗錢行為須與欲掩飾、隱匿之特定犯罪所得間具有物理上
    接觸關係（事實接觸關係）。而提供金融帳戶資料供他人使
    用，嗣後被害人雖匯入款項，然此時之金流仍屬透明易查，
    形式上一望即知其所得來源，未造成金流斷點，尚無法達成
    掩飾或隱匿特定犯罪所得之來源、去向及所在之目的，及使
    該金流顯現合法化外觀之作用，須待款項遭提領後，始產生
    掩飾、隱匿之結果。從而，單純提供金融帳戶存摺、印章及
    其他提款資料之行為人，因已將帳戶之使用權限交予他人，
    而失去對自己帳戶使用管領權，若行為人未配合他人指示親
    自提款，即無收受、持有或使用特定犯罪所得之情形，且無
    積極移轉或變更特定犯罪所得之行為，單純提供金融帳戶資
    料供他人使用不構成洗錢防制法第2條第1款、第3款所稱洗
    錢行為甚明，無從成立一般洗錢罪之直接正犯。
㈢、單純提供帳戶供他人使用，雖不構成一般洗錢罪之正犯，然
    使用行為人提供帳戶從事特定犯罪之正犯，於實行特定犯罪
    後，為掩飾、隱匿其犯罪所得財物之去向及所在，而令被害
    人將款項轉入其所持有、使用之他人金融帳戶，並由該特定
    犯罪正犯前往提領其犯罪所得款項得手，如能證明該帳戶內
    之款項係特定犯罪所得，因已被提領而造成金流斷點，則此
    提領行為已該當掩飾、隱匿之要件，該特定犯罪正犯自成立
    一般洗錢罪之正犯。至於提供帳戶者，無疑成立該一般洗錢
    罪之幫助犯。蓋刑法第30條之幫助犯，係以行為人主觀上有
    幫助故意，客觀上有幫助行為，即對於犯罪與正犯有共同認
    識，而以幫助意思，對於正犯資以助力，但未參與實行犯罪
    之行為者而言。幫助犯之故意，除需有認識其行為足以幫助
    他人實現故意不法構成要件之「幫助故意」外，尚需具備幫
    助他人實現該特定不法構成要件之「幫助既遂故意」，惟行
    為人只要概略認識該特定犯罪之不法內涵即可，無庸過於瞭
    解正犯行為之細節或具體內容。此即學理上所謂幫助犯之「
    雙重故意」。金融帳戶乃個人理財工具，依我國現狀，申設
    金融帳戶並無任何特殊限制，且可於不同之金融機構申請多
    數帳戶使用，是依一般人之社會通念，若見他人不以自己名
    義申請帳戶，反而收購或借用別人之金融帳戶以供收受、提
    領款項，提供金融帳戶者主觀上如認識該帳戶可能作為對方
    收受、提領特定犯罪所得使用，對方提領後將產生遮斷金流
    以逃避國家追訴、處罰之效果，仍基於幫助之犯意，而提供
    該帳戶之金融卡及密碼，以利洗錢實行，仍可成立一般洗錢
    罪之幫助犯，應論以幫助犯一般洗錢罪。
㈣、被告已成年，為○○畢業，業據被告於原審及本院審理時坦承
    在卷，具備一般之智識程度，有多年工作經驗，且開設多個
    金融帳戶供雇主轉匯薪資，具備使用金融帳戶之經驗，且其
    自承因需款孔急，方將申辦之帳戶出借供他人使用，足見被
    告對於帳戶功能及任意將金融帳戶提款卡、密碼交付他人後
    ，遭人用來從事犯罪之種類，主觀上應可預見並警覺不熟識
    之人收集其帳戶提款卡、密碼，極可能用來從事詐欺等財產
    犯罪使用，且日後將有款項由該帳戶出入，款項經提領後，
    形成資金斷點，國家機關無法追查金錢流向，被告對此既有
    預見，仍提供其申辦之京城銀行帳戶提款卡、密碼予他人，
    以致其金融帳戶為實施詐騙之人完全掌控使用，主觀上應有
    任令他人取得系爭帳戶資料後，自行或轉交他人持以實施詐
    欺財產犯罪，且在該他人提領詐騙款項後，將形成資金斷點
    ，無法追查之間接故意甚明。是以，被告雖未對告訴人李進
    忠實施詐騙行為，亦無收受、持有或使用特定犯罪所得，且
    無積極之移轉或變更特定犯罪所得之行為，非屬詐欺正犯或
    者該當洗錢防制法第2條第1款、第3款所稱之洗錢行為，但
    其提供該等帳戶之行為，使詐騙之人得利用該等帳戶對告訴
    人進行詐欺，存、匯入詐欺所得款項，提領後形成資金追查
    斷點之詐欺與洗錢行為，提供助力，被告對於其行為將幫助
    他人詐欺取財及洗錢既有預見，仍提供京城銀行帳戶供他人
    使用，其有幫助詐欺取財、洗錢之不確定故意無訛。
㈤、綜上所述，本件事證明確，被告幫助詐欺取財及幫助一般洗
    錢之犯行，洵堪認定，自應依法論科。
三、論罪科刑之理由：
㈠、被告將其申辦之京城銀行帳戶交付他人使用，供告訴人李進
    忠將受騙款項匯入帳戶內，旋遭詐騙之人提領一空，核其所
    為，係犯刑法第30條第1項前段、同法第339條第1項幫助詐
    欺取財罪，及犯刑法第30條第1項前段、洗錢防制法第14條
    第1項幫助洗錢罪。聲請簡易判決處刑意旨認被告提供其申
    辦之京城銀行帳戶提款卡、密碼，供告訴人李進忠將受騙款
    項匯入其帳戶內，行騙之人再將被告帳戶內之詐騙款項領出
    ，所為係犯洗錢防制法第14條第1項洗錢罪，然被告僅提供
    帳戶予詐欺之人，而未參與後續之提款行為，揆諸上開說明
    ，所為非洗錢防制法第2條第2款所指洗錢行為，無從成立洗
    錢防制法第14條第1項洗錢罪之直接正犯，聲請簡易判決處
    刑意旨容有誤會，惟正犯與幫助犯、既遂犯與未遂犯，其基
    本犯罪事實並無不同，僅犯罪之態樣或結果有所不同，尚不
    生變更起訴法條問題（最高法院101年度台上字第3805號、1
    02年度台上字第1998號判決意旨參照），自無庸變更起訴法
    條。
㈡、被告以一提供其所申辦京城銀行帳戶之提款卡、密碼之行為
    ，同時觸犯幫助詐欺取財罪及幫助洗錢罪，為想像競合犯，
    應依刑法第55條前段規定，從一重論以幫助洗錢罪。
㈢、又被告所犯幫助詐欺取財及幫助洗錢犯行，均以幫助之意思
    ，參與構成要件以外之行為，為幫助犯，依刑法第30條第2
    項規定，爰按正犯之刑減輕之。
㈣、另犯第14條、第15條之罪，在偵查或審判中自白者，減輕其
    刑，洗錢防制法第16條第2項定有明文。被告於本院審理時
    自白幫助洗錢犯行，爰依上揭規定，減輕其刑，並遞減輕之
    。　　
四、撤銷改判之理由：
㈠、原審以被告幫助詐欺犯罪事證明確，予以論罪科刑，固非無
    見。惟被告提供本案帳戶之提款卡、密碼予他人用以進行詐
    騙，供告訴人李進忠匯入移轉詐欺所得款項後，再由詐騙之
    人將帳戶內款項提領一空，產生遮斷犯罪所得資金去向之結
    果，該當於刑法第30條第1項前段、洗錢防制法第2條第2款
    之幫助掩飾特定犯罪所得去向之洗錢行為，故被告行為尚犯
    刑法第30條第1項前段、洗錢防制法第14條第1項幫助洗錢罪
    ，原判決認被告行為並不構成洗錢罪及幫助洗錢罪，而均不
    另為無罪之諭知，容有未洽。檢察官上訴意旨，認原判決漏
    未論及被告所為尚構成洗錢防制法第14條第1項洗錢罪之幫
    助犯，而就洗錢部分為不另為無罪之諭知，指摘原審判決認
    事用法，實有違誤，為有理由，應由本院將原判決予以撤銷
    改判，期臻適法。
㈡、本院審酌被告將自己申設之金融機構帳戶存摺、提款卡、密
    碼交付他人，枉顧該帳戶資料可能遭有心人士利用以作為財
    產犯罪工具之危險，影響社會治安且有礙金融秩序，助長詐
    欺犯罪盛行，並使檢警對於詐欺取財犯罪之追查趨於困難，
    犯罪所得遭領出後，形成金流斷點，犯罪所得因而披上合法
    化外衣，使隱身幕後之正犯肆無忌憚，嚴重破壞社會秩序、
    正常交易安全及人與人間之相互信賴，殊值非難，告訴人受
    騙匯入被告申設之上開金融機構帳戶金額高達255,000元，
    被告行為所生危害不輕，且雖與告訴人調解成立，有調解筆
    錄附卷可參，然完全未依調解內容履行，未賠償告訴人任何
    損害，業據被告供述在卷，並有告訴人刑事陳報狀及原審公
    務電話紀錄存卷可憑，毫無彌補告訴人所受損害之意，惟被
    告並無前科，有臺灣高等法院被告前案紀錄表在卷可佐，素
    行尚佳，犯後坦承犯行，態度尚稱良好，自陳為○○畢業，智
    識程度不高，未婚，亦無子女，目前獨居，擔任○○○○○，月
    薪約00,000至00,000元等一切情狀，量處有期徒刑5月，併
    科罰金2萬元，及諭知罰金如易服勞役之折算標準。
㈢、按供犯罪所用、犯罪預備之物或犯罪所生之物，屬於犯罪行
    為人者，得沒收之；前2項之沒收，於全部或一部不能沒收
    或不宜執行沒收時，追徵其價額；犯罪所得，屬於犯罪行為
    人者，沒收之，於全部或一部不能沒收或不宜執行沒收時，
    追徵其價額；宣告前2條之沒收或追徵，有過苛之虞、欠缺
    刑法上之重要性、犯罪所得價值低微，或為維持受宣告人生
    活條件之必要者，得不宣告或酌減之，刑法第38條第2項前
    段、第4項、第38條之1第1項前段、第3項、第38條之2第2項
    固分別定有明文。又犯第14條之罪，其所移轉、變更、掩飾
    、隱匿、收受、取得、持有、使用之財物或財產上利益，沒
    收之，洗錢防制法第18條第1項前段固亦定有明文，而其立
    法理由係為沒收洗錢行為標的之財物或財產上利益，惟該條
    文並未規定「不論屬於犯罪行為人與否」均沒收之，自仍以
    屬於犯罪行為人者為限，始應予以沒收。被告所交付，供告
    訴人李進忠將受騙款項匯入之京城銀行帳戶存摺、提款卡，
    雖係被告所有，且供本案犯罪所用之物，然未扣案，且實質
    上無何價值及重要性，復查無證據證明該存摺、提款卡現尚
    存在，上開帳戶存摺、提款卡又非違禁物或法定應義務沒收
    之物，爰不予宣告沒收。此外，被告於本案所為僅屬幫助犯
    ，復無證據證明其本身已因交付存摺、提款卡、密碼予他人
    而受有何不法利益，並無應依法沒收其犯罪所得，或於全部
    或一部不能沒收或不宜執行沒收時，追徵其價額之問題，併
    此敘明。
五、依刑事訴訟法第369條第1項前段、第364條、第299條第1項
    前段，洗錢防制法第14條第1項、第16條第2項，刑法第11條
    前段、第30條第1項前段、第2項、第339條第1項、第55條前
    段、第42條第3項前段，刑法施行法第1條之1第1項，判決如
    主文。
本案經檢察官蔡宗聖聲請簡易判決處刑，檢察官黃慶瑋提起上訴
，檢察官趙中岳到庭執行職務。
中　　華　　民　　國　　110 　年　　8 　　月　　18　　日
                  刑事第六庭    審判長法　官  張瑛宗
                                      法　官  林逸梅
                                      法　官  李秋瑩
以上正本證明與原本無異。
如不服本判決應於收受送達後20日內向本院提出上訴書狀，其未
敘述上訴理由者，並得於提起上訴後20日內向本院補提理由書（
均須按他造當事人之人數附繕本）「切勿逕送上級法院」。
　　　　　　　　　　　　　　　　　　　書記官  劉紀君
中　　華　　民　　國　　110 　年　　8 　　月　　18　　日
附錄本案論罪科刑法條全文
中華民國刑法第30條
（幫助犯及其處罰）
幫助他人實行犯罪行為者，為幫助犯。雖他人不知幫助之情者，
亦同。
幫助犯之處罰，得按正犯之刑減輕之。
中華民國刑法第339條
（普通詐欺罪）
意圖為自己或第三人不法之所有，以詐術使人將本人或第三人之
物交付者，處5年以下有期徒刑、拘役或科或併科50萬元以下罰
金。
以前項方法得財產上不法之利益或使第三人得之者，亦同。
前二項之未遂犯罰之。
洗錢防制法第14條
有第二條各款所列洗錢行為者，處7年以下有期徒刑，併科新臺
幣5百萬元以下罰金。
前項之未遂犯罰之。
前二項情形，不得科以超過其特定犯罪所定最重本刑之刑。